臺灣新竹地方法院民事判決　　　　　　　 100年度訴字第95號
原　　　告　蔡炳東
訴訟代理人　路春鴻律師
　　　　　　黃淑芬律師
複　代理人　萬方
被　　　告　陳忠一
　　　　　　陳進發
　　　　　　陳進南
　　　　　　陳進春
兼上二人共
同訴訟代理
人　　　　　陳進貴
上列當事人間分割共有物事件，本院於民國100年5月9日辯論終
結，判決如下：
    主      文
兩造共有坐落新竹市○○段一一二二地號、地目旱、面積一二一
點三六平方公尺，同段一一二五地號、地目旱、面積二四一點七
四平方公尺土地，准依下列方法分割：如附圖所示Ｃ部分面積六
０點六八平方公尺、Ａ部分面積一二０點八七平方公尺土地歸原
告取得；如附圖所示Ｄ部分面積六０點六八平方公尺、Ｂ部分面
積一二０點八七平方公尺土地歸被告陳忠一、陳進發、陳進南、
陳進春及陳進貴按附表所示應有部分比例維持共有。
訴訟費用由被告陳忠一、陳進發、陳進南、陳進春、陳進貴各負
擔十分之一；餘由原告負擔。
    事實及理由
一、原告起訴主張：坐落新竹市○○段1122地號、地目旱、面積
    121.36平方公尺，同段1125地號、地目旱、面積241.74平方
    公尺土地（下稱系爭2筆土地）為原告與被告等所共有，其
    等於系爭2筆土地之應有部分如附表所示，而原告自民國99
    年11月2日因拍賣取得系爭2筆土地所有權各2分之1後，即積
    極與被告等協議分割土地，以期各自能妥善運用土地，然兩
    造迄今仍無法達成分割之協議，而兩造就系爭2筆土地無不
    能分割之協議，亦無不能分割之情事，為此爰依民法第823
    條第1項、第824條第1項及第2項規定請求准予分割。並聲明
    ：如主文第1項所示；訴訟費用由被告等負擔。
二、被告方面：均同意原告所提出之分割方案，且均願意各按其
    應有部分比例維持共有，並表示希望分得部分面臨馬路。
三、得心證之理由：
(一)原告主張系爭2筆土地係原告及被告等所共有，其等於系爭
    2筆土地之應有部分如附表所示之事實，業據其提出土地登
    記謄本為證，復為被告等所不爭執，自堪信為真實。
(二)按各共有人，除法令另有規定外，得隨時請求分割共有物
    ，但因物之使用目的不能分割或契約訂有不分割之期限者，
    不在此限，民法第823條第1項定有明文。查系爭2筆土地依
    其使用目的並無不能分割情形，而原告及被告等未就系爭2
    筆土地有不分割之協議，其等既就分割方法無法達成協議，
    原告訴請裁判分割共有物，於法自屬有據，應予准許。
(三)次按共有物之分割，依共有人協議之方法行之。分割之方法
    不能協議決定，或於協議後因消滅時效完成經共有人拒絕履
    行者，法院得因任何共有人之請求，命為下列分配：一、以
    原物分配於各共有人，但各共有人均受原物之分配顯有困難
    者，得將原物分配於部分共有人。二、原物分配顯有困難時
    ，得變賣共有物，以價金分配於各共有人；或以原物之一部
    分分配於各共有人，他部分變賣，以價金分配於各共有人。
    以原物為分配時，因共有人之利益或其他必要情形，得就共
    有物之一部分仍維持共有。民法第824條第1、2、4項分別定
    有明文。因此請求共有物之分割，應由法院依民法第824條
    規定命為適當之分配，不受當事人主張之拘束，法院為共有
    物分割時，應斟酌共有物之性質、經濟效益及全體共有人之
    利益，並應符合公平原則，且社會利益亦應考慮在內。又分
    割共有物係以消滅共有關係為目的，因之法院為分割共有物
    之裁判時，不能創設新的共有關係，但有不能分割之情形，
    如為共同使用之道路，或部分共有人明示就分得部分願維持
    共有者則屬例外，應予准許。查系爭2筆土地目前均為荒廢
    之空地，新竹市○○段1125地號土地緊鄰中華路六段，同段
    1122地號土地緊鄰西部鐵路幹線等情，業經本院至現場勘驗
    明確，並囑託新竹市地政事務所派員實施測量，有本院100
    年4月8日勘驗筆錄、如附圖所示之新竹市地政事務所複丈成
    果圖等件在卷可按。且系爭2筆土地之共有人均同意本院如
    主文所示之分割方案，又被告陳忠一、陳進發、陳進南、陳
    進春、陳進貴等人並表示願維持共有，是本院審酌系爭2筆
    土地之地形、使用狀況、共有物之價值、使用現狀、分割後
    之經濟效用、社會公益、公平原則及共有人所陳之意願等情
    ，爰酌定分割方案如附圖所示。
四、綜上所述，系爭2筆土地之分割，為符合公平原則、社會經
    濟利益及共有人利益之考量，應採上列方式分割。爰判決分
    割方式如主文第一項所示。
五、末按，兩造就共有物分割方法不能達成協議時，固得由原告
    起訴請求裁判分割，然原告主張之分割方法，僅供法院參考
    ，就該部分並不生其訴有無理由之問題，況縱法院認原告請
    求分割共有物為有理由，依法定方法分割，然依民法第825
    條規定，分割後各共有人間就他共有人分得部分係互負擔保
    責任，即該判決尚非片面命被告負義務；遑論各共有人主張
    不同之分割方法，以致不能達成協議，無寧為其等伸張或防
    衛權利所必要，如僅因法院准原告分割共有物之請求，即命
    被告應負擔全部訴訟費用，不免失衡。從而，本件分割結果
    ，共有人既屬均蒙其利，茲斟酌全體共有人所受利益，並參
    酌其應有部分之比例，命全體共有人依如主文第二項所示比
    例，分擔訴訟費用。
六、本件判決之基礎已臻明確，兩造其餘之攻擊、防禦方法及舉
    證，經審酌核與判決結果無影響，爰不一一予以論列，併此
    敘明。
七、訴訟費用負擔之依據：民事訴訟法第80條之1、第85條第1項
    。
中    華    民    國    100    年    5    月    23    日
                  民事第二庭    法       官  彭淑苑
以上正本係照原本作成。
如對本判決上訴，須於判決送達後20日內向本院提出上訴狀。
如委任律師提起上訴者，應一併繳納上訴審裁判費。
中    華    民    國    100    年    5    月    23    日
                                書  記   官  王恬如
附表：
┌─────────┬───────────────┐
│共有人姓名        │新竹市○○段1122、1125地號土地│
│                  │應有部分比例                  │
├─────────┼───────────────┤
│蔡炳東            │2分之1                        │
├─────────┼───────────────┤
│陳忠一            │10分之1                       │
├─────────┼───────────────┤
│陳進發            │10分之1                       │
├─────────┼───────────────┤
│陳進南            │10分之1                       │
├─────────┼───────────────┤
│陳進春            │10分之1                       │
├─────────┼───────────────┤
│陳進貴            │10分之1                       │
└─────────┴───────────────┘